臺灣宜蘭地方法院刑事判決　　　　　　 99年度選訴字第17號
公　訴　人　臺灣宜蘭地方法院檢察署檢察官
被　　　告　吳國慶
　　　　　　游桂霖
上列被告等因妨害投票案件，經檢察官提起公訴（99年度選偵字
第49、50、51號）及追加起訴（99年度選偵字第65號），嗣於本
院準備程序進行中，被告先就被訴事實為有罪之陳述，經裁定進
行簡式審判程序，本院判決如下：
    主  文
吳國慶共同犯刑法第一百四十六條第二項妨害投票正確罪，處有
期徒刑陸月，如易科罰金，以新臺幣壹仟元折算壹日。緩刑貳年
。褫奪公權壹年。
游桂霖共同犯刑法第一百四十六條第二項妨害投票正確罪，處有
期徒刑陸月，如易科罰金，以新臺幣壹仟元折算壹日。緩刑貳年
。褫奪公權壹年。
    犯罪事實及理由
一、犯罪事實：
（一）吳美芬、廖育德、廖玟玲、吳國賢、洪秀琴（均已先行審
      結為有罪之判決）分別係吳國慶之妹、外甥、外甥女、兄
      、嫂；沈榮華係吳美芬、吳國賢、洪秀琴、吳國慶之前姊
      夫，亦係廖育德、廖玟玲之前姨丈。緣沈榮華係宜蘭縣第
      十九屆里長選舉頭城鎮石城里里長候選人（選舉投票日民
      國99年6月12日），吳國慶與吳美芬、廖育德、廖玟玲、
      洪秀琴、吳國賢均明知依公職人員選舉罷免法第15條第1
      項之規定，在各該選舉區繼續居住四個月以上者，方取得
      該選舉區之選舉人資格而為有投票權人，且亦明知吳美芬
      、廖育德、廖玟玲、洪秀琴、吳國賢實際上並無遷至宜蘭
      縣頭城鎮○○里○鄰○○路○段245號居住之意思，詎吳國
      慶與吳美芬、廖育德、廖玟玲、洪秀琴、吳國賢為求影響
      投票結果使沈榮華能順利當選，竟基於虛偽遷徙戶籍取得
      投票權而為投票，藉以使投票發生不正確結果之犯意聯絡
      ，由吳國慶提供其所有之宜蘭縣頭城鎮○○里○鄰○○路○
      段245號戶籍資料，供吳美芬於取得選舉權之基準日前即9
      8年11月11日將戶籍由台北縣泰山鄉○○路○段74巷22號7
      樓遷至上址；供廖育德、廖玟玲於取得選舉權之基準日前
      即99年1月21日將戶籍由基隆市○○區○○路119巷15弄17
      號遷至上址（廖育德、廖玟玲係委請吳國慶辦理遷入戶籍
      事宜）；供洪秀琴、吳國賢於取得選舉權之基準日前即99
      年1月21日將戶籍由基隆市○○區○○街400號11樓遷至上
      址（洪秀琴、吳國賢係委請吳國慶辦理遷入戶籍事宜）。
      嗣宜蘭縣選舉委員會依頭城鎮戶政事務所之戶籍登記資料
      ，誤認吳美芬、廖育德、廖玟玲、洪秀琴、吳國賢已符合
      公職人員選舉罷免法第15條第1項「在各該選舉區繼續居
      住四個月以上」之規定，進而將吳美芬、廖育德、廖玟玲
      、洪秀琴、吳國賢編入宜蘭縣第十九屆里長選舉第148號
      投票所（石城里）之選舉人名冊內，並公告確定。吳國慶
      與吳美芬、廖育德、廖玟玲、洪秀琴、吳國賢遂藉此形式
      上將戶籍遷至宜蘭縣頭城鎮○○里○鄰○○路○段245號之
      方式，使實際上並未居住於上址之吳美芬、廖育德、廖玟
      玲、吳國賢、洪秀琴（俗稱之幽靈人口）取得頭城鎮石城
      里里長選舉之投票權，並均於99年6月12日頭城鎮石城里
      里長選舉投票日，前往頭城鎮第148號投票所領取里長選
      舉之選票，且投票支持里長候選人沈榮華，而共同以前揭
      虛偽遷移戶籍取得投票權而為投票之非法方法，使上開里
      長選舉發生投票數（即選舉人數）不實增加之不正確結果
      。
（二）游美玉係楊智凱、楊智鈞、楊惠欣、楊于萱四人之母（以
      上五人均已先行審結為有罪之判決）；游桂霖係游美玉之
      弟；楊長明係游美玉、游桂霖之表哥。緣楊長明係宜蘭縣
      第十九屆里長選舉頭城鎮石城里里長候選人（選舉投票日
      99年6月12日），游桂霖與游美玉、楊智凱、楊智鈞、楊
      惠欣、楊于萱均明知依公職人員選舉罷免法第15條第1項
      之規定，在各該選舉區繼續居住四個月以上者，方取得該
      選舉區之選舉人資格而為有投票權人，且亦明知游美玉、
      楊智凱、楊智鈞、楊惠欣、楊于萱實際上並無遷至宜蘭縣
      頭城鎮○○里○○鄰○○路○段35號居住之意思，詎游桂霖
      與游美玉、楊智凱、楊智鈞、楊惠欣、楊于萱為求影響投
      票結果使楊長明能順利當選，竟基於虛偽遷徙戶籍取得投
      票權而為投票，藉以使投票發生不正確結果之犯意聯絡，
      由游桂霖提供其所有之宜蘭縣頭城鎮○○里○○鄰○○路○
      段35號戶籍資料，供游美玉、楊智凱、楊智鈞、楊惠欣、
      楊于萱於取得選舉權之基準日前即99年1月20日將戶籍由
      台北縣板橋市○○路○段31巷99號2樓遷至上址（均委請游
      桂霖辦理遷入戶籍事宜）。嗣宜蘭縣選舉委員會依頭城鎮
      戶政事務所之戶籍登記資料，誤認游美玉、楊智凱、楊智
      鈞、楊惠欣、楊于萱已符合公職人員選舉罷免法第15條第
      1項「在各該選舉區繼續居住四個月以上」之規定，進而
      將游美玉、楊智凱、楊智鈞、楊惠欣、楊于萱編入宜蘭縣
      第十九屆里長選舉第148號投票所（石城里）之選舉人名
      冊內，並公告確定。游桂霖與游美玉、楊智凱、楊智鈞、
      楊惠欣、楊于萱遂藉此形式上將戶籍遷至宜蘭縣頭城鎮○
      ○里○○鄰○○路○段35號之方式，使實際上並未居住於上
      址之游美玉、楊智凱、楊智鈞、楊惠欣、楊于萱（俗稱之
      幽靈人口）取得頭城鎮石城里里長選舉之投票權，並均於
      99年6月12日頭城鎮石城里里長選舉投票日，前往頭城鎮
      第148號投票所領取里長選舉之選票，且投票支持里長候
      選人楊長明，而共同以前揭虛偽遷移戶籍取得投票權而為
      投票之非法方法，使上開里長選舉發生投票數（即選舉人
      數）不實增加之不正確結果。
    案經宜蘭縣政府警察局礁溪分局報請臺灣宜蘭地方法院檢察
    署檢察官偵查起訴，及臺灣宜蘭地方法院檢察署檢察官簽分
    偵查追加起訴，嗣於本院準備程序進行中，被告先就被訴事
    實為有罪之陳述，經裁定進行簡式審判程序。
二、證據：
（一）被告吳國慶、游桂霖於本院審理時之自白。
（二）共犯吳美芬、廖育德、廖玟玲、洪秀琴、吳國賢於本院審
      理時之供述。
（三）共犯游美玉、楊智凱、楊智鈞、楊惠欣、楊于萱於本院審
      理時之供述。
（四）證人沈榮華於警詢及檢察官偵訊時之供述。
（五）宜蘭縣頭城鎮石城里98年10月1日至99年2月11日遷入人口
      名冊一件。
（六）宜蘭縣第十九屆里長選舉第148號投票所（石城里）選舉
      人名冊一件。
（七）宜蘭縣頭城鎮石城里疑似虛設戶籍人口清冊查訪紀錄表一
      件。
（八）遷入戶籍登記申請書（被告吳美芬）一件。
（九）遷入戶籍登記申請書及委任書（被告廖育德、廖玟玲）各
      一件。
（十）遷入戶籍登記申請書及委任書（被告洪秀琴、吳國賢）各
      一件。
（十一）遷入戶籍登記申請書及委任書（被告游美玉、楊智凱、
        楊智鈞、楊惠欣、楊于萱）各一件。
（十二）宜蘭縣頭城鎮○○里○鄰○○路○段245號房屋相片二張
        。
（十三）宜蘭縣頭城鎮○○里○○鄰○○路○段35號房屋相片二張
        。
（十四）共犯吳美芬、廖育德、廖玟玲、洪秀琴、吳國賢、游美
        玉、楊智凱、楊智鈞、楊惠欣、楊于萱之戶籍查詢資料
        各一件。
（十五）共犯吳美芬使用之0000000000號行動電話通聯紀錄一件
        。
（十六）共犯告廖育德使用之0000000000號行動電話通聯紀錄一
        件。
（十七）共犯告廖玟玲使用之0000000000號行動電話通聯紀錄一
        件。
（十八）共犯洪秀琴使用之0000000000號行動電話通聯紀錄一件
        。
（十九）共犯吳國賢使用之0000000000號行動電話通聯紀錄一件
        。
（二十）共犯游美玉使用之0000000000號行動電話通聯紀錄一件
        。
（二十一）共犯楊智凱使用之0000000000號行動電話通聯紀錄一
          件。
（二十二）共犯楊智鈞使用之0000000000號行動電話通聯紀錄一
          件。
（二十三）共犯楊惠欣使用之0000000000號行動電話通聯紀錄一
          件。
（二十四）共犯楊于萱使用之0000000000號行動電話通聯紀錄一
          件。
（二十五）宜蘭縣選舉委員會99年6月6日宜選一字第0990650224
          號選舉公告一件。
（二十六）宜蘭縣頭城鎮○○里○鄰○○路○段245號戶籍謄本一
          件。
（二十七）宜蘭縣頭城鎮○○里○○鄰○○路○段35號戶籍謄本一
          件。
（二十八）宜蘭縣頭城鎮戶政事務所99年7月29日頭鎮戶字第099
          0001650號函及所附之98年12月至99年6月戶口數與戶
          籍動態登記表一件。
（二十九）本院99年度選字第2號當選無效事件判決書一件。
三、核被告吳國慶、游桂霖之所為，均係犯刑法第146條第2項意
    圖使特定候選人當選，以虛偽遷徙戶籍取得投票權而為投票
    ，使投票發生不正確結果之妨害投票正確罪。被告吳國慶係
    基於虛偽遷移戶籍取得投票權而為投票之單一行為決意，提
    供宜蘭縣頭城鎮○○里○鄰○○路○段245號給吳美芬、廖育
    德、廖玟玲、洪秀琴、吳國賢先後遷籍於上址，應屬接續犯
    實質一罪。被告吳國慶與吳美芬、廖育德、廖玟玲、吳國賢
    、洪秀琴間，就事實欄（一）所載之犯行，有犯意聯絡與行
    為分擔，為共同正犯。被告游桂霖與游美玉、楊智凱、楊智
    鈞、楊惠欣、楊于萱間，就事實欄（二）所載之犯行，有犯
    意聯絡與行為分擔，為共同正犯。茲審酌被告吳國慶、游桂
    霖之素行、智識程度；犯罪之動機、目的、手段；上列被告
    均明知選舉制度之本質，在於由選舉區域之選民依多數決方
    式反應民意，惟渠等為使與己有特定友好關係之里長候選人
    當選里長，竟以虛偽遷徙戶籍取得投票權之方式，致投票發
    生不正確之結果，而支配實際設籍居住該里民眾之地方自治
    權益，對實際設籍居住於該里之居民造成不公平之情，扭曲
    選舉制度目的，行為均實不足取，惟念及上列被告犯後終能
    勇於坦承犯行，已知所悔悟等一切情狀，酌情分別量處如主
    文所示之刑，並均諭知易科罰金之折算標準，以示警懲。又
    查被告吳國慶前未曾因故意犯罪受有期徒刑以上刑之宣告；
    被告游桂霖前雖曾因故意犯罪受有期徒刑以上刑之宣告，然
    於刑之執行完畢後，五年以內未曾因故意犯罪受有期徒刑以
    上刑之宣告，此有上列被告之臺灣高等法院被告前案紀錄表
    在卷可憑，本院審酌本案被告均係因與里長候選人有特別之
    友好關係，為支持該里長候選人競選里長，以致一時失慮偶
    罹刑典，歷經此偵、審程序及刑之宣告後，渠等均已知警惕
    而信無再犯之虞，是本院認前開宣告之刑均以暫不執行為適
    當，爰均併予宣告緩刑二年，以勵自新。再按，犯刑法分則
    第六章之妨害投票罪，宣告有期徒刑以上之刑者，並宣告褫
    奪公權，公職人員選舉罷免法第113條第3項定有明文，而公
    職人員選舉罷免法第113條第3項係針對犯刑法妨害投票罪章
    ，並經宣告有期徒刑以上之刑者，強制規定於主刑之外，亦
    應宣告褫奪公權，故公職人員選舉罷免法第113條第3項關於
    宣告褫奪公權之要件，為刑法第37條第2項之特別規定，亦
    即依據公職人員選舉罷免法第113條第3項關於褫奪公權之特
    別規定者，不受刑法第37條第2項前段所定宣告一年以上有
    期徒刑之限制，然關於褫奪公權之期間（即一年以下十年以
    上），仍應適用刑法第37條第2項後段之規定。本件情形，
    上列被告所犯均係刑法第146條第2項之妨害投票正確罪，均
    為刑法第六章之罪，且均經宣告有期徒刑以上之刑，爰依公
    職人員選舉罷免法第113條第3項、刑法第37條第2項後段之
    規定，併均予宣告褫奪公權一年。末按，緩刑之效力不及於
    從刑與保安處分之宣告，刑法第74條第5項定有明文，且同
    法第37條第5項但書亦明訂宣告褫奪公權同時宣告緩刑者，
    其褫奪公權之期間自裁判確定時起算，從而，本件依法宣告
    之褫奪公權非緩刑效力所及，附此敘明。至於公訴人雖求為
    各被告均判處有期徒刑十月，褫奪公權二年，惟本院審酌上
    開各情後，認為量處各被告如主文所示之主刑及從刑，已屬
    罰當其罪，公訴人之求刑稍嫌過重，併此敘明。
四、應適用之法條：
（一）刑事訴訟法第273條之1第1項，第299條第1項前段、第310
      條之2、第454條。
（二）刑法第11條前段、第28條、第146條第2項、第1項、第41
      條第1項前段、第74條第1項第1款、第2款、第37條第2項
      後段，公職人員選舉罷免法第113條第3項。
五、本判決係依刑事訴訟法第310條之2、第454條製作，依法得
    僅記載當事人欄、主文、犯罪事實、證據名稱以及應適用之
    法條，其中犯罪事實、證據及應適用之法條，並得逕行引用
    檢察官起訴書所載。
六、如不服本件判決，得自收受送達之日起10日內，向本院提起
    上訴。
本案經檢察官陳錦雯到庭執行職務。
中    華    民    國    100    年    2    月    21    日
                  刑事第二庭法  官  劉家祥
以上正本證明與原本無異。
如不服本判決應於收受送達後10日內向本院提出上訴書狀，並應
敘述具體理由；其未敘述上述理由者，應於上訴期間屆滿後20日
內向本院補提理由書(均須按他造當事人之人數附繕本)「切勿逕
送上級法院」。
                            書記官  葉書毓
中    華    民    國    100    年    2    月    21    日
附錄本案論罪科刑法條全文：
中華民國刑法第146條
以詐術或其他非法之方法，使投票發生不正確之結果或變造投票
之結果者，處 5 年以下有期徒刑。
意圖使特定候選人當選，以虛偽遷徙戶籍取得投票權而為投票者
，亦同。
前二項之未遂犯罰之。
公職人員選舉罷免法第113條
犯本章之罪，其他法律有較重處罰之規定者，從其規定。
辦理選舉、罷免事務人員，假借職務上之權力、機會或方法，以
故意犯本章之罪者，加重其刑至二分之一。
犯本章之罪或刑法分則第六章之妨害投票罪，宣告有期徒刑以上
之刑者，並宣告褫奪公權。